---
title: "TD - ggplot2"
description: "TD de 2 heures autour de l'extension 'ggplot2'."
author: "Mickaël Canouil, *Ph.D.*"
output: 
  learnr::tutorial:
    theme: simplex
    progressive: true
    allow_skip: true
runtime: shiny_prerendered
---

```{r setup, include = FALSE}
library(learnr)
knitr::opts_chunk$set(echo = TRUE, warning = FALSE, message = FALSE)
# tutorial_options(exercise.eval = FALSE)
```

## Introduction

### "The Grammar of Graphics" - Le Livre

["The Grammar of Graphics"](https://www.springer.com/gp/book/9780387245447) (Leland Wilkinson) :

* Première édition en 1999.
* Seconde édition en 2005.
* Philosophie de structure/nomenclature pour construire des graphiques.
* Base de plusieurs applications graphiques, comme [`ggplot2`](https://ggplot2.tidyverse.org/index.html).

### "The Grammar of Graphics" - L'idée

De quoi est composé un graphique ?

- Thème (**"theme"**)
- Système de Coordonnées (**"coordinates"**)
- Facettes (**"facets"**)
- Géométries (**"geometries"**)
- Échelles (**"scales"**)
- Statistiques (**"statistics"**)
- Configuration/Cartographie (**"mapping"**)
- Données (**"data"**)

Ces différents éléments vont interagir et dépendre les uns des autres : 

- **"mapping"** : **"data"**
- **"statistics"** : **"mapping"** + **"scales"**
- **"scales"** : **"data"** + **"mapping"**
- **"geometries"** : **"statistics"** + **"scales"**
- **"coordinates"** : **"geometries"**
- **"facets"** : **"data"** + **"coordinates"** + **"mapping"**

### "The Grammar of Graphics" - La Grammaire

- Données (**"data"**)
    * Un format donné implique une certaine représentation
- Configuration/Cartographie (**"mapping"**)
    * Généralisation des propriétés (**"aesthetic"**) d'un graphique, 
    c'est-à-dire, l'abscisse, l'ordonnée, la légende, les facettes, etc.
- Statistiques (**"statistics"**)
    * Calcul et transformation des données, par exemple, compter les observations pour un histogramme ou calculer les statistiques usuelles d'une boîte à moustaches.
- Échelles (**"scales"**)
    * Traduction graphiques des données, par exemple, associer des couleurs aux modalités d'une variable discrète ou associer un gradient de couleur dans le cas d'une variable continue.
- Géométries (**"geometries"**)
    * Interprétation graphiques des **"aesthetics"**, par exemple, à partir de `x` et `y`, est-ce un nuage de point ? Une ligne ? Un polygone ? etc.
- Facettes (**"facets"**)
    * Définition d'ensemble ou sous-ensemble des données via une structure en "panneau" ou "grille".
- Système de Coordonnées (**"coordinates"**)
    * Interprétation des **"aesthetics"**, tels que `x` et `y`, pour en définir leur position dans le graphique.
- Thème (**"theme"**)
    * Définition de l'esthétique, du style ou de la "beauté du graphique et n'a donc aucun lien avec les données.

### API `ggplot2`

[`ggplot2`](https://ggplot2.tidyverse.org/index.html) est une implémentation (non littéral) de la philosophie exposée dans ["The Grammar of Graphics"](https://www.springer.com/gp/book/9780387245447).

Nous utiliserons le jeu de données `penguins` de l'extension R `palmerpenguins`.  
De la même façon, les extensions nécessaires sont listées ci-après via un appel à `library(<package>)`.

```{r ex-setup}
library("ggplot2")
library("patchwork")
library("palmerpenguins")
head(penguins)
```

```{r ggplot-theme, include = FALSE}
theme_set(theme_light())
```

## "data/mapping/geometries"

### {}

La fonction `aes()` va contenir l'ensemble des **"aesthetics"** qui dépendent des données, aussi bien pour une utilisation directe ou de façon détournée.

```{r ex-01, eval = FALSE}
ggplot(
  data = penguins, 
  mapping = aes(x = bill_length_mm, y = bill_depth_mm)
) + 
  geom_point()

ggplot(data = penguins) + 
  aes(x = bill_length_mm, y = bill_depth_mm) +
  geom_point()

ggplot() + 
  geom_point(
    mapping = aes(x = bill_length_mm, y = bill_depth_mm),
    data = penguins
  )

ggplot(data = penguins) + 
  geom_point(mapping = aes(x = bill_length_mm, y = bill_depth_mm))
```

```{r ex-02, exercise = TRUE}
ggplot(
  data = penguins, 
  mapping = aes(x = bill_length_mm, y = bill_depth_mm)
) + 
  geom_point()
```

```{r ex-03}
ggplot(data = penguins) + 
  geom_point(
    mapping = aes(
      x = bill_length_mm, 
      y = bill_depth_mm, 
      colour = bill_length_mm < 45)
  )
```

Ici, la couleur est donc définie selon que la valeur de la variable `bill_length_mm` de `penguins` soit ou non strictement inférieure à `45`.  
Pour définir, une couleur de façon indépendante des données, il suffit de placer cette valeur en dehors de `aes()`.

```{r ex-04}
ggplot(data = penguins) + 
  geom_point(
    mapping = aes(x = bill_length_mm, y = bill_depth_mm),
    colour = "firebrick"
  )
```

Certaines fonctions `geom_*()` (**"geometries"**) utilisent une partie des **"aesthetics"**.

```{r ex-05}
ggplot(data = penguins) + 
  geom_histogram(mapping = aes(x = bill_length_mm))
```

Les `geom_*()` sont tracées dans l'ordre où elles sont ajoutées.

```{r ex-06, exercise = TRUE}
ggplot(data = penguins, mapping = aes(x = bill_length_mm, y = bill_depth_mm)) + 
  geom_density_2d_filled() + 
  geom_point()
```

### Mise en Pratique

#### Changer la forme et la taille des points.

```{r ex-07, exercise = TRUE, exercise.lines = 5}
ggplot(data = penguins) + 
  geom_point(mapping = aes(x = bill_length_mm, y = bill_depth_mm))
```

<div id="ex-07-hint">
**Indice :** ?geom_point
</div>

* * *

#### Colorer les deux distributions de l'histogramme en fonction de `bill_length_mm`.

```{r ex-08, exercise = TRUE, exercise.lines = 5}
ggplot(data = penguins) + 
  geom_histogram(mapping = aes(x = bill_length_mm))
```

<div id="ex-08-hint">
**Indice :** `colour`/`fill`
</div>

* * *

#### Colorer les deux distributions de l'histogramme en fonction de `bill_depth_mm`. Que se passe-t-il ?

```{r ex-09, exercise = TRUE, exercise.lines = 5}
ggplot(data = penguins) + 
  geom_histogram(mapping = aes(x = bill_length_mm))
```

<div id="ex-09-hint">
**Indice 1 :** `colour` ou `fill` ?  
**Indice 2 :** Ajouter `position = 'dodge'` dans `geom_histogram()`. Que contrôle `position` ?
</div>

* * *

#### Ajouter une ligne verticale qui sépare les deux distributions.

```{r ex-10, exercise = TRUE, exercise.lines = 5}
ggplot(data = penguins) + 
  geom_point(mapping = aes(x = bill_length_mm, y = bill_depth_mm))
```
<div id="ex-10-hint">
**Indice :** `?geom_abline` / `?geom_vline`
</div>

## "statistics"

### {}

Les **"geometries"** (`geom_*()`) ont une `stat` par défaut, par exemple `geom_bar()` utilise la `stat` `"count"` par défaut.

```{r ex-11}
ggplot(data = penguins) +
  geom_bar(mapping = aes(x = species))
```

Il est possible de modifier la `stat` utilisée par défaut.

```{r ex-12}
count_pengouins <- as.data.frame(table(penguins[["species"]]))
head(count_pengouins)
ggplot(data = count_pengouins) +
  geom_bar(mapping = aes(x = Var1, y = Freq), stat = "identity")
```

A noter, que `geom_col()` correspond à `geom_bar(..., stat = "identity")`.

```{r ex-13}
count_pengouins <- as.data.frame(table(penguins[["species"]]))
head(count_pengouins)
ggplot(data = count_pengouins) +
  geom_col(mapping = aes(x = Var1, y = Freq))
```

Certaines **"statistics"** proposent des transformations des mêmes calculs, comme pour la `stat`  `"density"`.

```{r ex-14}
ggplot(data = penguins) +
  geom_density(mapping = aes(x = bill_length_mm))
```

La fonction `after_stat()` permet d'accèder à ces variantes.

```{r ex-15}
ggplot(data = penguins) +
  geom_density(mapping = aes(x = bill_length_mm, y = after_stat(scaled)))
```

Il est également possible d'employer directement les fonctions `stat_*()` en lieu et place de `geom_*(stat = '<stat>')`.

```{r ex-16}
ggplot(data = penguins) +
  stat_density(mapping = aes(x = bill_length_mm), geom = "line")
```

### Mise en Pratique

#### Identifier la `stat` utilisée par défaut par `geom_bar()` et remplacer `geom_bar()` par la fonction `stat_*()` correspondante.

```{r ex-17, exercise = TRUE}
ggplot(data = penguins) +
  geom_bar(mapping = aes(x = species))
```

<div id="ex-17-hint">
**Indice :** `?geom_bar`
</div>

* * *

#### Ajouter un triangle représentant la moyenne par `species` à l'aide de `stat_summary()`.

```{r ex-18, exercise = TRUE, exercise.lines = 5}
ggplot(data = penguins) +
  geom_jitter(mapping = aes(x = species, y = bill_length_mm))
```

<div id="ex-18-hint">
**Indice :** Il va falloir changer la valeur par défaut du paramètre `geom` de `stat_summary()`.
</div>

##"scales"

### {}

Chaque **"aesthetic"** est associé à un **"scale"** (`scale_<aesthetic>_<type>()`), qui défini comment est interprété l'**"aesthetic"**.

Le **"scale"** d'une **"aesthetic"** est défini par défaut.

```{r ex-19}
ggplot(data = penguins) + 
  geom_point(mapping = aes(x = bill_length_mm, y = bill_depth_mm, colour = species))
```

Il est possible de rendre **"scale"** explicite et d'en prendre le contrôle.

```{r ex-20}
ggplot(data = penguins) + 
  geom_point(mapping = aes(x = bill_length_mm, y = bill_depth_mm, colour = species)) +
  scale_colour_discrete()
```

Ou de le modifier.

```{r ex-21, exercise = TRUE}
ggplot(data = penguins) + 
  geom_point(mapping = aes(x = bill_length_mm, y = bill_depth_mm, colour = species)) +
  scale_colour_viridis_d()
```

Les **"aesthetics"** de position, comme `x` et `y`, ont également des **"scales"** associés.

```{r ex-22}
ggplot(data = penguins) + 
  geom_point(mapping = aes(x = bill_length_mm, y = bill_depth_mm)) +
  scale_x_continuous(trans = "reverse") +
  scale_y_continuous(name = "Bill Depth (mm)")
```

### Mise en Pratique

#### Modifier la palette de couleur par une choisie parmi celles de `"brewer"`. `RColorBrewer::display.brewer.all()` pour voir les palettes disponibles.

```{r ex-23, exercise = TRUE, exercise.lines = 5}
ggplot(data = penguins) + 
  geom_point(mapping = aes(x = bill_length_mm, y = bill_depth_mm, colour = species))
```

```{r ex-23-solution}
ggplot(data = penguins) + 
  geom_point(mapping = aes(x = bill_length_mm, y = bill_depth_mm, colour = species)) +
  scale_colour_brewer(type = "qual")
```

* * *

#### Modifier le code suivant pour que la taille des points représente `flipper_length_mm`. 

```{r ex-24, exercise = TRUE, exercise.lines = 5}
ggplot(data = penguins) + 
  geom_point(mapping = aes(x = bill_length_mm, y = bill_depth_mm, colour = species))
```

```{r ex-24-solution}
ggplot(data = penguins) + 
  geom_point(
    mapping = aes(
      x = bill_length_mm, 
      y = bill_depth_mm, 
      colour = species,
      size = flipper_length_mm
    )
  ) +
  scale_size()
```

* * *

#### Faire apparaître dans la légende uniquement deux catégories : inférieur à 200 mm et supérieur à 200 mm. Explorer les différentes `scale_size*()` disponibles.

```{r ex-25, exercise = TRUE, exercise.lines = 5}
ggplot(data = penguins) + 
  geom_point(mapping = aes(x = bill_length_mm, y = bill_depth_mm, colour = species))
```

<div id="ex-25-hint">
**Indice 1 :** Paramètre `scale_size_binned()`.  
**Indice 2 :** Paramètre `breaks`.
</div>

* * *

#### Faire correspondre la couleur avec `flipper_length_mm` à la place de variable discrète `species`. Que se passe-t-il au niveau de la légende ?

```{r ex-26, exercise = TRUE}
ggplot(data = penguins) + 
  geom_point(
    mapping = aes(
      x = bill_length_mm, 
      y = bill_depth_mm, 
      colour = species,
      size = flipper_length_mm
    )
  )
```

Ajouter `guides(colour = "legend")`, que se passe-t-il ?

## "facets"

### {}

`ggplot2` dispose de deux fonctions de découpage : `facet_wrap()` et `facet_grid()` (par défaut, `facet_null()`), permettant une représentation en "panneau" ou "grille" des données selon une même logique (**"aesthetics"**, **"geometries"** et **"statistics"**).

```{r ex-27}
ggplot(data = penguins) + 
  geom_point(mapping = aes(x = bill_length_mm, y = bill_depth_mm)) +
  facet_null()
```

`facet_wrap()` :

```{r ex-28}
ggplot(data = penguins) + 
  geom_point(mapping = aes(x = bill_length_mm, y = bill_depth_mm)) +
  facet_wrap(facets = vars(species))
```

```{r ex-29}
ggplot(data = penguins) + 
  geom_point(mapping = aes(x = bill_length_mm, y = bill_depth_mm)) +
  facet_wrap(facets = ~ species)
```

`facet_grid()` :

```{r ex-30}
ggplot(data = penguins) + 
  geom_point(mapping = aes(x = bill_length_mm, y = bill_depth_mm)) +
  facet_grid(rows = vars(island), cols = vars(species))
```

```{r ex-31}
ggplot(data = penguins) + 
  geom_point(mapping = aes(x = bill_length_mm, y = bill_depth_mm)) +
  facet_grid(island ~ species)
```

### Mise en Pratique

#### Modifier les paramètres de `facet_wrap()`, pour changer la façon dont est construite la grille.

```{r ex-32, exercise = TRUE, exercise.lines = 5}
ggplot(data = penguins) + 
  geom_point(mapping = aes(x = bill_length_mm, y = bill_depth_mm)) +
  facet_wrap(facets = vars(species))
```

<div id="ex-32-hint">
**Indice :** Paramètres `rows` et `cols`.
</div>

* * *

#### Modifier les paramètres de `facet_wrap()`, en particulier au niveau de la gestion des axes `x` et `y`, pour que chacun des panneaux se focalise sur les données de ceux-ci.

```{r ex-33, exercise = TRUE, exercise.lines = 5}
ggplot(data = penguins) + 
  geom_point(mapping = aes(x = bill_length_mm, y = bill_depth_mm)) +
  facet_wrap(facets = vars(species))
```

<div id="ex-33-hint">
**Indice :** Paramètre `scales`.
</div>

* * *

#### Modifier les paramètres de `facet_grid()`, pour avoir des abscisses indépendantes et que la largeur de chaque panneau soit proportionnelle à son abscisse.

```{r ex-34, exercise = TRUE, exercise.lines = 5}
ggplot(data = penguins) + 
  geom_point(mapping = aes(x = bill_length_mm, y = bill_depth_mm)) +
  facet_grid(cols = vars(species))
```

<div id="ex-34-hint">
**Indice :** Paramètre `scales` et `space`.
</div>

* * *

#### Reproduire avec `facet_wrap()` le graphique suivant.

```{r ex-35, exercise = TRUE, exercise.lines = 5}
ggplot(data = penguins) + 
  geom_point(mapping = aes(x = bill_length_mm, y = bill_depth_mm)) +
  facet_grid(rows = vars(island), cols = vars(species))
```

## "coordinates"

### {}

Le système de coordonnées défini l'interprétation des **"aesthetics"** `x` et `y` ( `coord_*()`).

Par défaut, le système `coord_cartesian()` est utilisé.

```{r ex-36}
ggplot(data = penguins) + 
  geom_point(mapping = aes(x = bill_length_mm, y = bill_depth_mm)) +
  coord_cartesian()
```

Pour passer à un système en coordonnées polaires, il y a  `coord_polar()`.

```{r ex-37}
ggplot(data = penguins) + 
  geom_point(mapping = aes(x = bill_length_mm, y = bill_depth_mm)) +
  coord_polar()
```

```{r ex-38}
ggplot(data = penguins) + 
  geom_bar(mapping = aes(x = species)) +
  coord_polar(theta = "y")
```

Le système de coordonnées permet également de modifier les limites des données ou les limites de l'affichage des données.

```{r ex-39}
ggplot(data = penguins) + 
  geom_point(mapping = aes(x = bill_length_mm, y = bill_depth_mm)) +
  expand_limits(y = 100)
```

```{r ex-40}
ggplot(data = penguins) + 
  geom_point(mapping = aes(x = bill_length_mm, y = bill_depth_mm)) +
  lims(y = c(NA, 100))
```

```{r ex-41}
ggplot(data = penguins) + 
  geom_point(mapping = aes(x = bill_length_mm, y = bill_depth_mm)) +
  scale_y_continuous(limits = c(NA, 100))
```

Pour agrandir une zone du graphique, l'usage de `coord_cartesian()` est préférable.

```{r ex-42}
p <- ggplot(data = penguins, mapping = aes(x = bill_length_mm, y = bill_depth_mm)) + 
  geom_point() +
  stat_smooth()
p
```

```{r ex-43}
p + lims(y = c(18, 20))
```

```{r ex-44}
p + scale_y_continuous(limits = c(18, 20))
```

```{r ex-45}
p + coord_cartesian(ylim = c(18, 20))
```

### Mise en Pratique

#### Réaliser un diagramme circulaire (le fameux "camembert"), représentant les effectifs par `species`.

```{r ex-46, exercise = TRUE, exercise.lines = 5}
ggplot(data = penguins)
```

```{r ex-46-solution}
ggplot(data = penguins) +
  geom_bar(mapping = aes(x = "penguins", fill = species)) +
  coord_polar(theta = "y")
```

* * *

#### Les fonctions `coord_*()`, permettent également en plus de modifier les limites, de transformer les **"aesthetics"** avec `coord_trans()` (équivalent au paramètre `trans` des fonctions `scale_*()`). afficher les axes `x` et `y` de façon décroissante.

```{r ex-47, exercise = TRUE, exercise.lines = 5}
ggplot(data = penguins) + 
  geom_point(mapping = aes(x = bill_length_mm, y = bill_depth_mm))
```

<div id="ex-47-hint">
**Indice :** Transformation `"reverse"`.
</div>

* * *

#### Explorer les autres fonctions `coord_*()` disponibles.

## "theme"

### {}

Le thème (`theme()`) contrôle les éléments du graphique indépendants des données, par exemple, la taille de police.

```{r ex-48, eval = FALSE}
theme_light(
  base_size = ..., 
  base_family = ...
)
```

`ggplot2` propose plusieurs thèmes complets (c.-à-d., dont tous les éléments sont définis avec une valeur par défaut) :

* `theme_grey()`
* `theme_gray()`
* `theme_bw()`
* `theme_linedraw()`
* `theme_light()`, celui utilisé dans ce document.
* `theme_dark()`
* `theme_minimal()`
* `theme_classic()`
* `theme_void()`
* `theme_test()`

```{r ex-49}
p <- ggplot(data = penguins) +
  geom_bar(mapping = aes(x = species))

p + theme_light()

p + theme_linedraw()

p + theme_void()
```

Il est possible de définir un thème `ggplot2` pour l'ensemble d'une session R ou d'un script R/Rmd avec `theme_set()`.

```{r ex-50}
theme_set(theme_dark())
p
theme_set(theme_light())
p
```

Les différents éléments constituant un thème suivent une structure hiérarchique, avec une notion d'héritage des propriétés.

Il existe quatre structures ou éléments de base dans un thème `ggplot2` :

* `element_blank()`, un élément "vide".
* `element_rect()`, un élément de type rectangle.
* `element_line()`, un élément de type ligne.
* `element_text()`, un élément de type texte.

À cela s'ajoute deux autres éléments de base :
* `margin()`, pour définir des marges.
* `rel()`, pour définir la taille relativement à l'élément parent.

Avec `theme()` et les éléments cités, il est possible de modifier uniquement un aspect en particulier d'un graphique.

```{r ex-51, exercise = TRUE}
p +
  theme(
    axis.title.x = element_blank(),
    panel.grid.major.x = element_blank(),
    panel.grid.minor.x = element_blank(),
    panel.border = element_blank()
  )
```

La fonction générique `labs()` permet de définir l'ensemble des éléments de titres, par exemple, titre de légende, titre des axes et bien entendu le titre et le sous-titre du graphique.

```{r ex-52, exercise = TRUE}
p +
  aes(fill = species) +
  labs(
    x = NULL,
    y = "Effectif",
    fill = "Espèce",
    title = "Répartition des Espèces de Pengouins",
    subtitle = "(Toutes localisations confondues)"
  )
```

Recommandation de lecture : [Fundamentals of Data Visualization](https://clauswilke.com/dataviz/index.html) de Claus O. Wilke.

### Mise en Pratique

#### Reproduire le graphique ci-dessous.

```{r ex-53, echo = FALSE, eval = TRUE}
ggplot(data = penguins) +
  geom_bar(mapping = aes(x = "penguins", fill = species)) +
  coord_polar(theta = "y") +
  theme(
    axis.title = element_blank(),
    axis.text = element_blank(),
    axis.ticks = element_blank(),
    panel.border = element_blank(),
    panel.grid = element_blank(), 
    legend.position = "top"
  )
```

```{r ex-54, exercise = TRUE, exercise.lines = 5}
ggplot(data = penguins)
```

* * *

#### Corriger les différents "problèmes" du graphique ci dessous.

```{r ex-55, echo = FALSE, eval = TRUE}
p_issues <- ggplot(data = penguins) +
  geom_bar(mapping = aes(x = "penguins", fill = species)) +
  coord_polar(theta = "y") +
  theme(
    text = element_text(colour = "red"), 
    plot.background = element_rect(fill = "grey"),
    legend.background = element_rect(colour = "firebrick", fill = "goldenrod"), 
    axis.text.x = element_text(angle = 180), 
    legend.text = element_text(angle = 180)
  )
p_issues
```

```{r ex-56, exercise = TRUE, exercise.lines = 5}
p_issues + theme(
  
  
  
)
```

## L'écosystème autour

### {}

Il existe un nombre toujours croissant d'extension à l'API `ggplot2`, dont le nom débute très souvent par `gg`.  
En voici quelques-unes proposant principalement des fonctions `geom_*()`:

* [`gganimate`](https://cran.r-project.org/package=gganimate)
* [`ggbeeswarm`](https://cran.r-project.org/package=ggbeeswarm) 
* [`ggforce`](https://cran.r-project.org/package=ggforce)
* [`ggrepel`](https://cran.r-project.org/package=ggrepel)
* [`ggtext`](https://cran.r-project.org/package=ggtext)


```{r ex-57, exercise = TRUE}
library("ggforce")
p <- ggplot(data = na.exclude(penguins)) + 
  aes(x = bill_length_mm, y = bill_depth_mm) +
  geom_point(mapping = aes(colour = species)) +
  geom_mark_ellipse(mapping = aes(fill = island, label = island))
p
```

D'autres, apportent des thèmes et des fonctionnalités pour combiner plusieurs graphiques : 
* [`ggpubr`](https://cran.r-project.org/package=ggpubr)
* [`patchwork`](https://cran.r-project.org/package=patchwork)

```{r ex-58, eval = FALSE}
# library("ggpubr")
ggpubr::ggarrange(p + ggpubr::theme_classic2(), p)
```

```{r ex-59}
library("patchwork")
p1 <- ggplot(data = penguins) +
  aes(y = sex, fill = species) +
  geom_bar(alpha = 0.8, orientation = "y", position = "dodge") +
  facet_wrap(facets = vars(species), ncol = 1)

p2 <- ggplot(data = penguins) +
  aes(x = flipper_length_mm, y = body_mass_g, colour = species, shape = species) +
  geom_point(size = 2)
  
p3 <- ggplot(data = penguins) +
  aes(x = flipper_length_mm, y = bill_depth_mm, colour = species, shape = species) +
  geom_point(size = 2)

p4 <- ggplot(data = penguins) +
  aes(x = species, y = bill_length_mm, colour = species) +
  geom_jitter(width = 0.1, alpha = 0.7, show.legend = FALSE) 

p5 <- ggplot(data = penguins) +
  aes(x = flipper_length_mm, fill = species) +
  geom_histogram(alpha = 0.5, position = "identity")
```

```{r ex-60}
p1 + p2 + p3 + p4 + p5
```

```{r ex-61}
wrap_plots(p1, p2, p3, p4, p5, ncol = 2, nrow = 3, guides = "collect")
```

### Mise en Pratique

#### Formater et combiner trois figures, basées sur le jeu de données `penguins` et combiner les. Le graphique obtenu ne doit présenter qu'une seule et unique légende indiquant l'espèce (ou l'île).

```{r ex-62, exercise = TRUE, exercise.lines = 5}

```

<div id="ex-62-hint">
**Indice :** [patchwork.data-imaginist.com](https://patchwork.data-imaginist.com/).
</div>

## Avertissement

Ce tutoriel est inspiré du "Workshop" de Thomas Lin Pedersen.

![](https://youtu.be/h29g21z0a68){width="50%"}

![](https://youtu.be/0m4yywqNPVY){width="50%"}
